臺灣高等法院民事判決　　　　　　　　100年度家上字第100號
上　訴　人　陳崇貴
被 上訴 人　蔡萍萍
上列當事人間請求離婚事件，上訴人對於中華民國100年3月8日
臺灣板橋地方法院100年度婚字第87號第一審判決提起上訴，本
院於民國100年6月7日言詞辯論終結，判決如下：
    主  文
上訴駁回。
第二審訴訟費用由上訴人負擔。
    事實及理由
一、被上訴人經合法通知，未於言詞辯論期日到場，核無民事訴
    訟法第 386條所列各款情形，爰依上訴人之聲請，由其一造
    辯論而為判決。
二、被上訴人起訴主張：兩造於民國78年12月31日結婚，婚後於
    82年間曾居住於桃園，當時上訴人即有外遇，倘伊為此與上
    訴人爭執，便會遭上訴人施以肢體毆打之家庭暴力，伊因無
    法忍受上訴人該等行為，遂於85年間攜同一對雙胞胎兒女搬
    到中和租屋居住，而上訴人於10年後即95年間才搬回中和與
    伊及子女同住，然該10年分居期間，上訴人從未盡其為人夫
    、人父之責。嗣上訴人搬回中和後，因無業鎮日酗酒，並向
    伊索取金錢花用，倘伊不從便會遭上訴人施以家庭暴力。長
    期以來，伊除需獨力承擔家中大部分經濟來源，尚要照顧一
    名身心障礙女兒，又屢遭上訴人施以家庭暴力，現已身心俱
    疲，難期再與上訴人白首偕老，兩造婚姻已有嚴重破綻，難
    以繼續維持，為此，爰依民法第1052條第 2項訴請離婚等語
    。原審為被上訴人勝訴之判決。
三、上訴人則以：被上訴人所述不實，伊承認伊十幾年前有外遇
    ，當時伊要求與被上訴人離婚，惟被上訴人不予首肯，待伊
    子女長大時方才要與伊離婚，顯然係要報復伊。又伊承認伊
    有動手打過被上訴人，惟被上訴人亦有動手打過伊，伊雖然
    沒有工作，但有退休金，並按月支付生活費用予被上訴人等
    情為辯。原審為上訴人敗訴之判決（理由詳後），上訴人上
    訴意旨略以：被上訴人搬至中和租屋居住時，伊按月支付新
    臺幣（下同）3至5萬元不等，以被上訴人當時約1萬4,000元
    左右之收入，如何支付房租及維持家庭生活費用，伊搬回中
    和之時，被上訴人就沒有工作，伊拿生活費給被上訴人乙節
    ，伊兒子當時就讀國中，大人彼此之間事情其怎會知道。又
    伊兒子證稱伊 1個禮拜大約有2、3次喝醉，惟其當時正在服
    役，如何知情，不無疑問。又伊媽媽過世後，伊有給被上訴
    人60萬元，於97年間又給被上訴人 100萬元，其後，被上訴
    人從未煮過飯及負擔家庭生活費用，可知伊確實有支出家庭
    生活費用等語。並聲明：(一)原判決廢棄。(二)被上訴人在第一
    審之訴駁回。
四、原審以下述理由為上訴人敗訴之判決，經核並無不合。
  (一)按夫妻之一方有民法第1052條第 1項各款以外之重大事由，
    難以維持婚姻者，夫妻之一方得請求離婚。但其事由應由夫
    妻之一方負責者，僅他方得請求離婚，同法第1052條第 2項
    定有明文。而該條項但書之規定，係為求公允而設，故難以
    維持婚姻之重大事由，夫妻雙方均須負責時，應比較衡量雙
    方之有責程度，僅許責任較輕之一方，得向責任較重之他方
    請求離婚，如雙方之有責程度相同時，則雙方均得請求離婚
    ，始符公平。次按婚姻乃一男一女之兩性結合，以組織家庭
    ，共同生活為目的。我國民法親屬編第 3節明定婚姻之普通
    效力，其中第1001條規定夫妻互負同居之義務，即在彰顯婚
    姻以組織家庭、共同生活為目的之本質。故如有足以破壞共
    同生活或難以維持共同生活之情事發生，允宜許其離婚以消
    滅婚姻關係。民法第1052條第 2項乃關於夫妻請求裁判離婚
    事由之概括規定，其目的在使夫妻請求裁判離婚之事由更富
    彈性，夫妻間如已發生難以維持婚姻之重大事由，縱不符同
    條第 1項所列各款情形，仍得訴請離婚。又婚姻係以夫妻雙
    方情感為基礎，以共同生活為目的，配偶間應本相互協力保
    持其共同生活之圓滿、安全及幸福，若此基礎不復存在，致
    夫妻無法共同生活，且無復合之可能，亦無強令共組家庭致
    互相憎恨之必要，即應認有難以維持婚姻之重大事由存在。
  (二)被上訴人主張之事實，業據其提出戶籍謄本、受理家庭暴力
    事件驗傷診斷書影本為證，復經證人即兩造之子陳建成證稱
    ：「（問：就你的記憶中，你父母相處狀況如何？）越來越
    不好。在我記憶中，我父親在我小時候大約是國小的時候有
    外遇，我會記得這件事情，是因為我父親曾經帶我去找過他
    ，且我會知道他是我爸爸外遇的對象，是因為我看過我爸爸
    及那個女人還有一個小孩親密的合照」、「（問：你爸爸都
    一直與你們同住？）小時候沒有。在我國中之前，他只有偶
    而會回來，他一個人是住在桃園」、「（問：你爸爸搬回來
    住之後，有工作嗎？）沒有。我那個時候是國中升高中的」
    、「（問：家中生活費的來源是由誰在負擔？）那時候媽媽
    在工作，我生活的開支及學費都是跟媽媽要」、「（問：你
    爸爸沒有工作都在做什麼？）都在家中看書、看電視無所事
    事，也沒有在幫忙整理家務」、「（問：你爸爸有酗酒的習
    慣嗎？）大概這 1、2年開始酗酒，1個禮拜大約有2、3次喝
    醉」、「（問：你爸爸與媽媽是否常常爭吵？）有。他們常
    常為了錢的事情在爭吵，都是我爸爸在跟媽媽要錢，因為我
    爸爸沒有工作。如果我媽媽不給他，爸爸就會一直跟我媽媽
    吵」、「（問：你是否有看到你爸爸打你媽媽？）就我看到
    的就有4、5次，而且我還因為工作不常在家。通常都是在爭
    吵的時候，我爸爸就會動手打我媽媽」、「（問：你爸爸搬
    回來住之前，是否有負擔過你的生活費用？）我不知道。是
    搬回來住之後，爸爸沒有拿錢回家，因為他沒有在工作」、
    「（問：你姊姊有什麼樣的問題？）因為他領有中度智障殘
    障手冊，他現在沒有工作，他的事務主要是媽媽幫他處理，
    爸爸僅有偶而協助照顧」等語（見原審卷第26、27頁）。再
    者，原審依職權查詢上訴人前案紀錄結果所示，上訴人曾因
    對被上訴人之家暴傷害案件，經原法院以99年度簡字8553號
    、99年度簡上字第1254號刑事判決判處拘役20日確定在案，
    有臺灣高等法院被告前案紀錄表、原法院99年度簡上字第12
    54號刑事判決網路列印本各 1份在卷可參（見原審卷第30至
    33頁）。綜上，足認被上訴人之主張為真實，可知上訴人曾
    外遇生子，顯已違反婚姻忠貞純潔義務，嚴重破壞兩造間誠
    摯相愛基礎，兩造因此長期分居後，分居期間上訴人對家人
    又未盡照顧之責，致兩造夫妻關係異常淡泊，嗣上訴人重新
    與被上訴人及家人同住後，卻常因向被上訴人索錢未果，而
    與被上訴人發生爭執，並有毆打被上訴人情事，導致兩造感
    情發生破綻加劇，在客觀上已足使任何人處於同一境況，均
    將喪失維持婚姻之意願。是兩造婚姻已有難以維持之重大事
    由，復衡以兩造婚姻無法繼續維持事由之發生，上訴人應負
    較重之責。從而，被上訴人依民法第1052條第 2項規定請求
    判准兩造離婚，即屬有理，應予准許。
五、上訴意旨以上訴人確有支付家庭生活費用，證人陳建成之證
    言不實及上開三、末段所載等語置辯。惟查證人陳建成為兩
    造之子，與兩造俱屬骨肉至親，於100年1月11日在原審作證
    時業已成年（按陳建成為79年 5月17日出生），有獨立判斷
    之能力，衡情殊無偏袒被上訴人而故為不利上訴人陳述之必
    要，且其長期與兩造共同生活，對兩造相處狀況自知之甚稔
    ，所證應屬實情，上訴人未能提出反證證明陳建成所言不實
    ，空言主張，自不足取，上訴非有理由。
六、綜上所述，被上訴人依民法第1052條第 2項規定訴請離婚為
    有理由，應予准許。從而，原判決准被上訴人與上訴人離婚
    ，核無違誤。上訴意旨空言指摘原判決不當，求予廢棄改判
    ，為無理由，應予駁回。
七、兩造其餘之攻擊或防禦方法及未經援用之證據，經本院斟酌
    後，認為均不足以影響本判決之結果，自無逐一詳予論駁之
    必要，併此敘明。
八、據上論結，本件上訴為無理由，依民事訴訟法第449條第1項
    、第463條、第385條第1項前段、第78條，判決如主文。
中    華    民    國    100    年    6    月    21    日
                    民事第四庭
                        審判長法  官  張劍男
                              法  官  彭昭芬
                              法  官  陳靜芬
正本係照原本作成。
如不服本判決，應於收受送達後20日內向本院提出上訴書狀，其
未表明上訴理由者，應於提出上訴後20日內向本院補提理由書狀
（均須按他造當事人之人數附繕本）上訴時應提出委任律師或具
有律師資格之人之委任狀；委任有律師資格者，另應附具律師資
格證書及釋明委任人與受任人有民事訴訟法第466條之1第1項但
書或第2項（詳附註）所定關係之釋明文書影本。如委任律師提
起上訴者，應一併繳納上訴審裁判費。
中    華    民    國   100    年    6     月    21    日
                              書記官  董曼華
附註：
民事訴訟法第466條之1（第1項、第2項）：
對於第二審判決上訴，上訴人應委任律師為訴訟代理人。但上訴
人或其他法定代理人具有律師資格者，不在此限。
上訴人之配偶、三親等內之血親、二親等內之姻親，或上訴人為
法人、中央或地方機關時，其所屬專任人員具有律師資格並經法
院認為適當者，亦得為第三審訴訟代理人。